ACORDAO-COMPLETO-2397079

ACÓRDÃO 1831/2020 ATA 26/2020 - PLENÁRIO

VISTOS, relatados e discutidos estes autos de tomada de contas de responsabilidade do Sr. Raimundo Martins Cunha, da empresa R. C. Fabricação de Água Envasada Eireli, e da Sra. Rafaela Ferreira Teixeira Gonçalves, em razão de irregularidades na execução do objeto do Termo de Compromisso TC/PAC 996/2009, firmado entre o município e Fundação Nacional de Saúde (Funasa) , no valor R$ 421.500,00 - R$ 400.425,00 a cargo da União e R$ 21.075,00 a título de contrapartida municipal,
ACORDAM os Ministros do Tribunal de Contas da União, reunidos em Sessão do Plenário, diante das razões expostas pelo Relator, em:	
9.1 julgar irregulares, nos termos dos arts. 1º, inciso I, 16, inciso III, alínea "d", da Lei nº  8.443, de 16 de julho de 1992, c/c os arts. 19 e 23, inciso III, da mesma Lei, as contas do Sr. Raimundo Martins Cunha e da empresa R. C. Fabricação de Água Envasada Eireli, condenando-os solidariamente ao pagamento da quantia a seguir especificada, atualizada monetariamente e acrescida dos juros de mora calculados a partir da data indicada, até a data do efetivo recolhimento, na forma da legislação em vigor, fixando-lhes o prazo de quinze dias, para que comprovem o recolhimento da referida quantia, descontada a parcela já devolvida, aos cofres do Tesouro Nacional, nos termos do art. 214, inciso III, alínea "a", do Regimento Interno; 
	Valor original (R$) 
	Data da ocorrência

	400.425,00  (débito) 
	4/8/2010

	3.115,01 (crédito) 
	12/9/2011

9.2 aplicar ao Sr. Raimundo Martins Cunha e à empresa R. C. Fabricação de Água Envasada Eireli, individualmente, a multa prevista no art. 57 da Lei 8.443, de 1992, c/c o art. 267 do Regimento Interno, no valor de R$ 50.000,00 (cinquenta mil reais) , atualizado monetariamente desde a data deste acórdão até a do efetivo recolhimento, se for paga após o vencimento, na forma da legislação em vigor, fixando-lhes o prazo de quinze dias, a contar das notificações, para que comprovem, perante o Tribunal, o recolhimento da dívida aos cofres do Tesouro Nacional, nos termos do art. 214, inciso III, alínea "a", do Regimento Interno;
9.3 aplicar ao Sr. Raimundo Martins Cunha, à Sra. Rafaela Ferreira Teixeira Gonçalves, e à empresa R. C. Fabricação de Água Envasada Eireli, individualmente, a multa prevista no art. 58, inciso II, da Lei 8.443, de 1992, c/c o art. 268, inciso II, do Regimento Interno, no valor de R$ 20.000,00 (vinte mil reais) , atualizado monetariamente desde a data deste acórdão até a data do efetivo recolhimento, se for paga após o vencimento, na forma da legislação em vigor, fixando-lhes o prazo de quinze dias, a contar das notificações, para que comprovem, perante o Tribunal, o recolhimento da dívida aos cofres do Tesouro Nacional, nos termos do art. 214, inciso III, alínea "a", do Regimento Interno;
9.4 autorizar, desde logo, a cobrança judicial das dívidas, caso não atendidas as notificações, na forma do disposto no art. 28, inciso II, da Lei nº 8.443, de 1992;
9.5 autorizar, desde logo, se requerido, com fundamento no art. 28, inciso I, da Lei nº  8.443, de 1992, c/c o art. 217, §§ 1º e 2º do Regimento Interno, o parcelamento das dívidas referidas nos itens 9.1, 9.2 e 9.3 em até 36 parcelas, incidindo, sobre cada parcela, corrigida monetariamente, os correspondentes acréscimos legais, fixando-lhes o prazo de quinze dias, a contar do recebimento da notificação, para comprovarem o recolhimento da primeira parcela, e de trinta dias, a contar da parcela anterior, para comprovarem os recolhimentos das demais parcelas, devendo incidir, sobre cada valor mensal da dívida referida no item 9.1, atualizado monetariamente, os juros de mora devidos, na forma prevista na legislação em vigor;
9.6 alertar os responsáveis de que a falta de comprovação do recolhimento de qualquer parcela importará o vencimento antecipado do saldo devedor, nos termos do § 2º do art. 217 do Regimento Interno;
9.7 declarar inidônea, com fundamento no art. 46 da Lei nº  8.443, de 1992, c/c com o art. 271 do Regimento Interno do TCU, a empresa R. C. Fabricação de Água Envasada Eireli para participar de licitações que envolvam recursos federais, pelo prazo de 5 (cinco) anos;
9.8 considerar graves as infrações cometidas pelo Sr. Raimundo Martins Cunha e pela Sra. Rafaela Ferreira Teixeira Gonçalves, nos termos do art. 270, § 1º, do Regimento Interno do TCU;
9.9 inabilitar, com fundamento no art. 60 da Lei nº  8.443, de 1992, o Sr. Raimundo Martins Cunha e a Sra. Rafaela Ferreira Teixeira Gonçalves para o exercício de cargo em comissão ou função de confiança no âmbito da Administração Pública federal, respectivamente, pelo período de 8 (oito) anos e de 5 (cinco) anos;
9.10 dar ciência deste acórdão aos responsáveis, ao Ministério da Saúde e à Fundação Nacional de Saúde, informando-lhes que o inteiro teor da deliberação, e do relatório e do voto que a precedem, pode ser consultado no endereço www.tcu.gov.br/acordaos;
9.11 encaminhar cópia deste acórdão à Procuradoria da República no Pará, nos termos do §3º do art. 16 da Lei nº  8.443, de 1992, c/c o § 7º do art. 209 do Regimento Interno, para adoção das medidas que entender cabíveis, informando-lhe que o inteiro teor da deliberação pode ser consultado no endereço www.tcu.gov.br/acordaos.

Tomada de contas especial instaurada em razão de irregularidades na execução de termo de compromisso que tinha por objeto o apoio ao controle da qualidade da água com a aquisição de 281 filtros de água de uso domiciliar a serem distribuídos a famílias em seis comunidades na área rural do município de Muaná/PA.

Município de Muaná (PA).

3. Responsáveis: R. C. Fabricação de Água Envasada Eireli (CNPJ 08.785.934/0001-98); Rafaela Ferreira Teixeira Gonçalves (CPF XXX.166.762-XX); Raimundo Martins Cunha (CPF XXX.212.202-XX).

13.1. Ministros presentes: José Mucio Monteiro (Presidente), Walton Alencar Rodrigues, Benjamin Zymler, Aroldo Cedraz, Raimundo Carreiro (Relator), Ana Arraes, Bruno Dantas e Vital do Rêgo.
13.2. Ministro-Substituto convocado: Marcos Bemquerer Costa.
13.3. Ministros-Substitutos presentes: Augusto Sherman Cavalcanti, André Luís de Carvalho e Weder de Oliveira.

ACORDAO-COMPLETO-2506385

Acórdão 1145/2022 - Plenário

RAIMUNDO CARREIRO

Trata-se de Tomada de Contas Especial instaurada em desfavor do Sr. Raimundo Martins Cunha, na qualidade de Prefeito de Muaná (PA) entre 2009 e 2012, em razão de irregularidades na execução do objeto do Termo de Compromisso TC/PAC 996/2009, firmado entre o município e a Fundação Nacional de Saúde (Funasa) , no valor R$ 421.500,00 - R$ 400.425,00 a cargo da União e R$ 21.075,00 a título de contrapartida municipal.
O objeto do ajuste era o apoio ao controle da qualidade da água, com a aquisição de 281 filtros de água de uso domiciliar destinados a famílias da zona rural do município sem acesso a eletricidade e a água encanada oriunda de rede pública, com o objetivo de prevenir doenças de veiculação hídrica.
A FASE INTERNA
O tomador de contas, cujo relatório se encontra à peça 3, p. 286/300, constatou irregularidades na execução do objeto do ajuste. Concluiu ter sido causado prejuízo ao erário federal no valor de R$ 123.561,75, de responsabilidade do ex-Prefeito.
A Secretaria Federal de Controle Interno (SFC) , em relatório de auditoria (peça 3, p. 328/330) , acompanhou o parecer do Tomador de Contas. Destarte, certificou a irregularidade das contas em apreciação (peça 3, p. 331) , tendo a autoridade ministerial competente atestado haver tomado conhecimento de suas conclusões (peça 3, p. 334) .
O EXAME PRELIMINAR
O disposto no art. 10 da IN n.º 71, de 2012 foi observado, uma vez que constam dos autos os documentos elencados no referido dispositivo normativo que se enquadram ao caso vertente e que possibilitam a análise do mérito da questão em debate e o amplo exercício do contraditório e do direito de defesa.
A CITAÇÃO
Os responsáveis arrolados nos autos e as irregularidades por que foram ouvidos estão registrados na instrução de peça 64, p. 3/4:
17.	Após as considerações técnicas acerca da apuração dos fatos, identificação dos responsáveis e quantificação do dano para fins de ressarcimento, a análise minudente da unidade técnica deste Tribunal concluiu pela existência de irregularidades graves passíveis de citação e audiência com os seguintes contornos:
17.1	citação solidária do Sr. Raimundo Martins Cunha (prefeito entre 2009-2012) e da R. C. Fabricação de Água Envasada Eireli (empresa contratada pelo poder público) , no montante apurado de R$ 400.425,00, com a incidência dos encargos legais a partir de 4/8/2010, devido às seguintes irregularidades:
 utilização dos recursos do TC/PAC 669/2009 (via pregão presencial 004/2010) na compra de filtros de água para uso domiciliar completamente inadequados à implementação do programa denominado "apoio ao controle da qualidade da água para consumo humano" por absoluta falta de sintonia aos propósitos estabelecidos pelo Ministério da Saúde; que não atendiam as normas técnicas, não se submeteram a qualquer tipo de ensaio ou testes realizados por instituição credenciada pelo Instituto Nacional de Metrologia, Qualidade e Tecnologia (Inmetro) , desprovidos de selo de qualidade desta instituição, de comercialização não autorizada no mercado nacional e incapazes de fornecer água para consumo humano dentro dos padrões estabelecidos pelo Ministério da Saúde; e
 superfaturamento decorrente de comercialização por preços exorbitantes de filtros de água para uso domiciliar que funcionam por gravidade cujos custos dos insumos, de tributação, outras despesas diretas e margem de lucro habitual de mercado não os justificam.
17.2	audiência do Sr. Raimundo Martins Cunha (prefeito entre 2009-2012) e da Sra. Rafaela Ferreira Teixeira Gonçalves (presidente da comissão permanente de licitação e encarregada pela minuta do edital do pregão presencial 004/2010) e da R. C. Fabricação de Água Envasada Eireli (empresa contratada pelo poder público) , devido às seguintes irregularidades:
 fraude/direcionamento à licitação devido à inclusão no termo de referência do pregão presencial 004/2010 (licitação destinada à aquisição de sistemas simplificados de tratamento de água familiar individual, móvel custeados com recursos do Termo de Compromisso TC/PAC 996/2009 celebrado no dia 31/12/2009 entre o Município de Muaná e a Fundação Nacional de Saúde) de condições restritivas à competição e favoráveis à empresa R. C. Fabricação de Água Envasada Ltda., por meio de especificações e exigências excessivas e compatíveis apenas com o produto por ela ofertado, situação igualmente observada em todos os certames com finalidade idêntica promovidos pelos municípios paraenses beneficiados com recursos do programa denominado "apoio ao controle da qualidade da água para consumo humano" (Dom Eliseu, Maracanã, Monte Alegre, Muaná, Óbidos, Prainha, São Caetano de Odivelas, São João de Pirabas, Terra Santa, Tucuruí, Vigia e Vitória do Xingu) . Tais condições configuraram-se, principalmente, pelas exigências descabidas que os filtros deveriam ter altura de 1.500mm, diâmetro de 200mm e suporte de fixação em estrutura metálica; e
 ausência de cotação junto a eventuais fornecedores de filtros de água com o objetivo de estimar o seu preço, culminando na aquisição de filtros de água de uso domiciliar a preços muito acima dos de mercado por meio do pregão presencial 004/2010.
As razões de justificativa apresentadas pela Sra. Rafaela Ferreira Teixeira Gonçalves encontram-se à peça 42. Os demais responsáveis mantiveram-se silentes, configurando-se-lhes a revelia.
A ANÁLISE DE MÉRITO 
A seguir, com fundamento no art. 1º, § 3º, inciso I, da Lei nº 8.443/92, transcrevo excerto do exame da matéria tratada nos autos levado a efeito pela Secretaria de Controle Externo de Tomada de Contas Especial à peça 64, ratificado pelo titular da unidade técnica à peça 66.
HISTÓRICO
De acordo com as informações colhidas do ajuste (peça 1, p. 86-90) e do respectivo plano de trabalho (peça 1, p. 79-84) , o objeto pactuado atendeu à ação de apoio ao controle da qualidade da água com a aquisição de 281 filtros de água de uso domiciliar, denominados de sistemas simplificados de tratamento de água familiar individual móvel, a serem distribuídos a 281 famílias em seis comunidades na área rural do município de Muaná/PA sem acesso à eletricidade e à água encanada oriunda da rede pública de distribuição local, com o objetivo de prevenir doenças de veiculação hídrica.
A vigência estabelecida inicialmente foi 31/12/2009 a 31/12/2010, de acordo com a cláusula quarta (peça 1, p. 86) , com prazo final para prestação de contas até 1º/3/2011 (peça 3, p. 20) , a ser apresentada consoante os ditames previstos na Lei 11.578/2007.
Para executá-lo, conforme a cláusula segunda (peça 1, p. 86) e o termo de aprovação formal do termo de compromisso (peça 1, p. 94) , foram previstos R$ 421.500,00, sendo R$ 400.425,00 a cargo da União e R$ 21.075,00 a título de contrapartida municipal. Os recursos federais, por sua vez, foram liberados em quatro parcelas, no montante integralmente pactuado, da seguinte forma:
Tabela 1 - Repasses da compromissária
	Ordem Bancária
	Data de emissão
	Data do crédito
	Valor (R$) 

	2010OB805640
	11/6/2010
	15/6/2010
	80.085,00

	2010OB805642
	11/6/2010
	15/6/2010
	120.127,50

	2010OB806726
	9/7/2010
	14/7/2010
	40.042,50

	2010OB806728
	9/7/2010
	14/7/2010
	160.170,00

	Total
	400.425,00

	Fonte: ordens bancárias (peça 1, p. 197, 199, 207 e 209) e extrato bancário (peça 1, p. 301-302) .

Cerca de três semanas após a transferência da última ordem bancária, quase todo o montante dos recursos do termo de compromisso foi utilizado para pagar a empresa R.C. Fabricação de Água Envasada Eireli pelo fornecimento dos 281 filtros de água a um custo unitário de R$ 1.495,00, totalizando R$ 420.095,00, conforme ordem de pagamento e nota fiscal (peça 1, p. 283 e 287, respectivamente) .
A referida pessoa jurídica fora a única a participar do pregão presencial 004/2010 promovido pela Prefeitura Municipal de Muaná/PA com vistas à aquisição dos objetos em tela (peça 2, p. 185) . Todo o certame - da publicação do edital à homologação do resultado - durou 18 dias (peça 2, p. 40, 42 e 211) . O responsável apresentou intempestivamente a prestação de contas (peça 1, p. 251) e devolveu R$ 3.115,01 aos cofres da Funasa, em 12/9/2011, correspondentes ao saldo remanescente do termo de compromisso (peça 1, p. 370) .
Entre 28/11/2011 e 7/12/2011, uma equipe da Superintendência Estadual da Funasa no Pará (Suest/PA) visitou as residências das famílias contempladas com os filtros e constatou que mais da metade dos equipamentos entregues apresentavam defeitos sem, no entanto, especificá-los (peça 2, p. 231-233) . Como resultado, a autarquia não aprovou a prestação de contas da avença e solicitou da compromitente a devolução integral valor transferido (peça 2, p. 283-287) .
Posteriormente, ao tomar conhecimento do fato, o município compromitente solicitou uma nova visita dos técnicos da Suest/PA em virtude de que, segundo ela, a empresa fornecedora dos filtros teria substituído ou reparado 129 torneiras defeituosas (peça 2, p. 291-293) . A Prefeitura não forneceu documento comprobatório ou outro elemento de convicção de que houve a substituição mencionada. A nova visita ocorreu alguns meses depois do pleito, constatando-se que dos 281 equipamentos entregues, 87 deles (ou 31%) continuavam não funcionando (peça 2, p. 305-307) .
Após várias reanálises das contas (peça 2, p. 323-325 e p. 339-343, e à peça 3, p. 112-118) e emissão de novos pareceres técnicos e subsequentes relatórios de monitoramento (peça 3, p. 50-62 e p. 90-108) , a Suest/PA concluiu pela baixa eficácia dos filtros quanto a prevenir doenças de veiculação hídrica, uma vez que algumas comunidades beneficiadas apresentaram inclusive aumento de casos de diarreia aguda, mesmo após a entrega dos equipamentos (peça 3, p. 90, in fine, e 94) .
Tomando por base o levantamento da inspeção in loco ocorrida entre 28/11/2011 e 7/12/2011 (item 7 acima) , a Suest/PA, por meio do Parecer Financeiro Conclusivo n. 108/2014, apontou como débito um valor proporcional aos 87 filtros defeituosos, de acordo com a metodologia de cálculo descrita à peça 3, p. 115-116. Uma vez que o valor transferido de R$ 400.425,00 correspondeu a 95% do valor total pactuado, de R$ 421.500,00, a quantia em débito de cada filtro defeituoso a ser restituída aos cofres da União, sem onerar indevidamente os cofres municipais, deveria ser o resultado da operação 0,95 × R$ 1.495,00/filtro ou R$ 1.420,25/filtro. Ou seja, o valor em débito seria igual a 87 filtros × R$ 1.420,25/filtro ou R$ 123.561,75. A Suest/PA também considerou a data da liberação da última ordem bancária como sendo aquela a partir da qual deveriam incidir correção monetária e juros sobre tal montante (peça 3, p. 126-127) .
No dia 30/9/2014, devidamente comunicado da aprovação parcial das contas e da necessidade de restituir o valor em débito apontado no item acima, o Sr. Raimundo Martins Cunha, enquanto gestor municipal à época dos fatos, não se manifestou (peça 3, p. 130-134 e p. 136) . Prosseguindo com os trâmites habituais, em dezembro de 2014, a Suest/PA remeteu ao mesmo responsável a nova notificação informando-o que a ausência de comprovação do recolhimento devido implicaria na inscrição de seu nome na conta de "diversos responsáveis em apuração" junto ao Siafi e que seria instaurado processo de Tomada de Contas Especial (peça 3, p. 148) . Não obstante o endereço de envio da notificação ao mesmo da anterior, após três tentativas, os Correios não lograram êxito em entregar o documento ao responsável (peça 3, p. 155) . Diante das tentativas infrutíferas (peça 3, p. 156 e p. 158) , a notificação foi efetivada mediante edital (peça 3, p. 170) .
	Apesar dos esforços empreendidos previamente, escoado in albis o prazo concedido ao responsável para se manifestar acerca das irregularidades constatadas com a ocorrência de dano ao erário para a apresentação de justificativas ou devolução dos recursos impugnados, o responsável identificado se manteve silente, subsistindo, dessa forma, os motivos que legitimaram a instauração desta tomada de contas especial (peça 3, p. 254, 270-271) .
Caracterizadas as irregularidades e esgotadas as medidas administrativas internas sem a obtenção do ressarcimento do débito causado aos cofres da União, o órgão instaurador, em seu Relatório de Tomada de Contas Especial, emitido em 12/4/2016 (peça 3, p. 286-300) , com a indicação circunstanciada das providências adotadas pela autoridade administrativa no instrumento de repasse em questão, pugnou pela imputação de débito, no montante original de R$ 123.561,75, ao Sr. Raimundo Martins Cunha, enquanto ex-prefeito (gestão 2009-2012) , em razão de irregularidades na execução física do objeto previsto no Termo de Compromisso TC/PAC 996/2009 (Siafi 658662) .
O Relatório de Auditoria 703/2016 (peça 3, p. 328-330) contém a devida manifestação acerca dos quesitos mencionados no art. 4º, inciso V e § 1º, da Instrução Normativa - TCU 71, de 28 de novembro de 2012, tendo concluído aquela instância de controle pela irregularidade das contas em consonância com o entendimento adotado pelo tomador, conforme Certificado de Auditoria 703/2016 (peça 3, p. 331) e Parecer do Dirigente do Órgão de Controle Interno 703/2016 (peça 3, p. 332) .
Em Pronunciamento Ministerial de peça 3, p. 334, o Ministro de Estado da Saúde, na forma do art. 52, da Lei 8.443, de 16 de julho de 1992, atesta haver tomado conhecimento das conclusões do Controle Interno, em obediência aos ditames previstos na Instrução Normativa - TCU 71, de 28 de novembro 2012.
Uma vez remetidos os autos a este Tribunal para fins de apreciação e julgamento, em sede de instrução preliminar (peça 23) e pronunciamentos uniformes da unidade técnica (peças 24-25) , a análise dos pressupostos de procedibilidade previstos na IN/TCU 71/2012 verificou que não havia óbices preliminares que impedissem o prosseguimento desta tomada de contas especial, uma vez que não se configurou o transcurso de mais de dez anos entre o fato gerador e a primeira notificação válida dos responsáveis pela autoridade administrativa competente. Ademais, o valor atualizado do débito apurado (sem juros) em 1/1/2017 era superior a R$ 100.000,00, na forma estabelecida conforme os arts. 6º, inciso I, e 19 da IN/TCU 71/2012, modificada pela IN/TCU 76/2016.
Após as considerações técnicas acerca da apuração dos fatos, identificação dos responsáveis e quantificação do dano para fins de ressarcimento, a análise minudente da unidade técnica deste Tribunal concluiu pela existência de irregularidades graves passíveis de citação e audiência com os seguintes contornos:
2.1. citação solidária do Sr. Raimundo Martins Cunha (prefeito entre 2009-2012) e da R. C. Fabricação de Água Envasada Eireli (empresa contratada pelo poder público) , no montante apurado de R$ 400.425,00, com a incidência dos encargos legais a partir de 4/8/2010, devido às seguintes irregularidades:
 utilização dos recursos do TC/PAC 669/2009 (via pregão presencial 004/2010) na compra de filtros de água para uso domiciliar completamente inadequados à implementação do programa denominado "apoio ao controle da qualidade da água para consumo humano" por absoluta falta de sintonia aos propósitos estabelecidos pelo Ministério da Saúde; que não atendiam as normas técnicas, não se submeteram a qualquer tipo de ensaio ou testes realizados por instituição credenciada pelo Instituto Nacional de Metrologia, Qualidade e Tecnologia (Inmetro) , desprovidos de selo de qualidade desta instituição, de comercialização não autorizada no mercado nacional e incapazes de fornecer água para consumo humano dentro dos padrões estabelecidos pelo Ministério da Saúde; e
 superfaturamento decorrente de comercialização por preços exorbitantes de filtros de água para uso domiciliar que funcionam por gravidade cujos custos dos insumos, de tributação, outras despesas diretas e margem de lucro habitual de mercado não os justificam.
2.2. audiência do Sr. Raimundo Martins Cunha (prefeito entre 2009-2012) e da Sra. Rafaela Ferreira Teixeira Gonçalves (presidente da comissão permanente de licitação e encarregada pela minuta do edital do pregão presencial 004/2010) e da R. C. Fabricação de Água Envasada Eireli (empresa contratada pelo poder público) , devido às seguintes irregularidades:
 fraude/direcionamento à licitação devido à inclusão no termo de referência do pregão presencial 004/2010 (licitação destinada à aquisição de sistemas simplificados de tratamento de água familiar individual, móvel custeados com recursos do Termo de Compromisso TC/PAC 996/2009 celebrado no dia 31/12/2009 entre o Município de Muaná e a Fundação Nacional de Saúde) de condições restritivas à competição e favoráveis à empresa R. C. Fabricação de Água Envasada Ltda., por meio de especificações e exigências excessivas e compatíveis apenas com o produto por ela ofertado, situação igualmente observada em todos os certames com finalidade idêntica promovidos pelos municípios paraenses beneficiados com recursos do programa denominado "apoio ao controle da qualidade da água para consumo humano" (Dom Eliseu, Maracanã, Monte Alegre, Muaná, Óbidos, Prainha, São Caetano de Odivelas, São João de Pirabas, Terra Santa, Tucuruí, Vigia e Vitória do Xingu) . Tais condições configuraram-se, principalmente, pelas exigências descabidas que os filtros deveriam ter altura de 1.500mm, diâmetro de 200mm e suporte de fixação em estrutura metálica; e
 ausência de cotação junto a eventuais fornecedores de filtros de água com o objetivo de estimar o seu preço, culminando na aquisição de filtros de água de uso domiciliar a preços muito acima dos de mercado por meio do pregão presencial 004/2010.
Sendo assim, as premissas epigrafadas foram submetidas ao crivo do então relator deste feito, Ministro José Múcio Monteiro, que assim aquiesceu na íntegra, nos termos do Despacho de 13/6/2018 (peça 26) , razão pela qual foram promovidas as citações e audiência propostas da seguinte forma:
Tabela 2 - Notificação dos responsáveis
	Destinatário
	Expediente
	Data da ciência

	Sr. Raimundo Martins Cunha
	Edital 131/2019-TCU/Secex-TCE (peça 59) 
	20/8/2019 (peça 63) 

	Sra. Rafaela Ferreira Teixeira Gonçalves
	Ofício 1062/2018-TCU/SECEX-PA (peça 31) 
	13/7/2018 (peça 33) 

	R. C. Fabricação de Água Envasada Eireli
	Ofício 1982/2018-TCU/SECEX-PA (peça 52) 
	2/1/2019 (peça 53) 

	Fonte: processo TC Processo 023.415/2016-9.

Haja vista a tentativa frustrada de notificação do Sr. Raimundo Martins Cunha com base no endereço obtido por meio do sistema CPF da Receita Federal (peças 27, p. 2, 30 e 41) , consoante o esforço envidado para obtenção de outro domicílio (peça 43) , foi promovida a sua citação por meio do Ofício 1616/2018-TCU/SECEX-PA, de 14/9/2018 (peça 48) , recebido em 1º/10/2018 (peça 49) , a partir de endereço obtido em outro processo TC Processo 007.836/2016-3 deste Tribunal (peça 44) . Ainda assim, não obstante as medidas já empreendidas, também foi notificado por meio do Edital 131/2019-TCU/Secex-TCE, de 9/8/2019 (peça 59) , publicado no Diário Oficial da União 160, Seção 3, de 20/8/2019 (peça 63) .
Compulsando os autos, observa-se que a Sra. Rafaela Ferreira Teixeira Gonçalves apresentou suas razões de justificativa por meio do documento de peça 42, após pedido de dilação apreciado e concedido pelo relator (peças 32 e 37) .
Apesar de devidamente notificado, o Sr. Raimundo Martins Cunha quedou-se silente perante esta Corte de Contas e, desta forma, não se manifestou quanto às irregularidades a ele imputadas, no prazo regimental fixado.
Já a empresa R. C. Fabricação de Água Envasada Eireli, a despeito de comparecer aos autos para habilitar seus advogados e pedir cópia do processo, por intermédio dos instrumentos procuratórios constantes das peças 50-51 e 56-57, da mesma forma, manteve-se inerte ante às irregularidades a ela atribuídas e não apresentou sua defesa no prazo regimental fixado.
Assim, autos foram, então, encaminhados à unidade técnica para fins de instrução e consequente apreciação no mérito pelo Tribunal, após a prévia manifestação do Parquet de Contas.
EXAME TÉCNICO
O exame técnico ora proposto compreende a análise das razões de justificativa apresentadas pela Sra. Rafaela Ferreira Teixeira Gonçalves notificada em sede de audiência, assim como das revelias configuradas em relação aos demais responsáveis, tomando como base as irregularidades a eles atribuídas em específico, no âmbito da preliminar, em cotejo com os argumentos e elementos comprobatórios por ela colacionados assim como aqueles já constantes dos autos.
Das razões de justificativa apresentadas pela Sra. Rafaela Ferreira Teixeira Gonçalves (peça 42) , acompanhadas das respectivas análises.
Argumentação de defesa
2.3. Inicialmente, a responsável esclarece que exerceu o cargo de agente administrativo junto à Prefeitura Municipal de Muaná/PA durante aproximadamente oito anos, dos quais seis anos na condição de efetivada mediante concurso público, e presidiu a comissão permanente de licitação por um curto espaço de tempo.
2.4. Em relação ao Pregão Presencial 004/2010/PMM, afirma que não estava encarregada pela elaboração da minuta do edital, e a comissão o recebeu pronto e devidamente formulado, cabendo a ela, portanto, a realização dos procedimentos legalmente previstos e em consonância com a contratação pretendida pela prefeitura. Em momento algum, coadunou-se ou permitiu que se estabelecessem condições prejudiciais à competividade no certame. Tão somente foram a ela repassadas as exigências e as condições para a aquisição de sistemas simplificados de tratamento de água familiar nos termos publicados.
2.5. No âmbito da comissão permanente de licitação da Prefeitura Municipal de Muaná/PA, nunca beneficiou única e exclusivamente qualquer empresa, tampouco a R. C. Fabricação de Água Envasada Eireli, assim como jamais deixou de garantir o acesso ao certame de possíveis licitantes em igualdade de participação. Ademais, desconhece a referida pessoa jurídica, não realizou tratativa prévia, bem como não tem conhecimento da atuação dessa empresa junto a outros municípios.
2.6. A responsável informa que, tendo em vista as características peculiares da localização do município Muaná/PA, na Ilha de Marajó, o difícil acesso e o alto de custo para deslocamento até lá despertam pouco interesse dos fornecedores interessados em participar do processo licitatório, assim como de ofertar preços para fins de estimativa.
2.7. Em seguida, assegura que não teve gerência sobre a estimativa de preços utilizada no respectivo pregão presencial, assim como não havia como exigir a estimativa com base em preço de mercado local para filtros de água para uso domiciliar, dado que não há oferta do produto licitado naquela municipalidade.
2.8. Tomando como base a doutrina, a jurisprudência desta Corte de Contas e os dispositivos da Lei 8.666/1993 e da Lei 10.520/2002, acerca da responsabilização de integrantes de comissão de licitação por atos anteriores à fase externa do certame, a responsável assim argumenta, em síntese:
 somente serão responsabilizados solidariamente quando suas decisões resultarem danos à Administração Pública em razão de uma atuação viciada ou ímproba, o que não é o caso;
 apesar da possibilidade de responsabilização civil, penal e administrativa, a comissão não pode responder por vícios que fogem às suas competências, isso porque suas atribuições só começam a partir da publicação do edital e permanecessem até a adjudicação do objeto e, por conta disso, não pode ser responsabilizada por vícios na elaboração do instrumento convocatório, dado que essa competência é da autoridade competente do órgão responsável pelo certame;
 não cabe à comissão permanente de licitação as irregularidades relacionadas com a inobservância pelo edital do princípio do parcelamento do objeto; divergência entre a minuta e o contrato celebrado; falta de comprovante da publicação do termo de contrato; ausência de termos aditivos ao contrato; e ausência de comprovação de prestação de garantia contratual por parte da empresa; e
 como as decisões tomadas no âmbito das comissões de licitação são colegiadas, entende-se haver responsabilidade solidária de seus membros por danos e ilegalidades que tais decisões possam acarretar, no entanto, esse entendimento comporta uma exceção, na qual um dos membros não sofrerá a incidência de tal responsabilidade civil, administrativa ou penal, em razão de sua discordância com o rumo acertado pelos demais membros da comissão.
2.9. Destarte, a Sra. Rafaela Ferreira Teixeira Gonçalves, ante a irregularidade a ela atribuída, finaliza seus argumentos da seguinte forma (com ajustes de estilo) :
Dessa forma, e, por entender, tempestivamente, que estão atendidas as solicitações requisitadas no Oficio n° 1.062/2018-TCU/SECEX-PA - referente ao Processo TC n° Processo 023.415/2016-9, em razão de despacho emanado pelo Relator para realização de audiência, vimos, com o devido respeito e acatamento, perante V.Sa., nos colocar à disposição para maiores informações que se fizerem necessários quanto às ocorrências verificadas no processo de Tomada de Contas Especial - TC n° Processo 023.415/2016-9, em razão do edital do pregão presencial n° 004/2010.
Análise
2.10. Os argumentos apresentados pela responsável em tela não merecem prosperar, porquanto se mostram insuficientes para afastar as irregularidades a elas atribuídas quando da execução das atribuições na condição de presidente de comissão de licitação da Prefeitura Municipal de Muaná/PA.
2.11. De pronto, caber repisar que as irregularidades atribuídas a Sra. Rafaela Ferreira Teixeira Gonçalves não guardam relação direta com o prejuízo aos cofres a ser perseguido no bojo desta tomada de contas especial, mas sim com atos por ela praticados que, apesar de graves, não resultaram em dano ao erário, razão pela qual fora objeto de audiência, cujas condutas foram delimitadas da seguinte forma (peça 23, p. 21-22) :
Conduta da Sra. Rafaela Ferreira Teixeira Gonçalves: permitir que se estabelecessem no termo de referência do pregão presencial 004/2010 condições prejudiciais à competitividade e em benefício único e exclusivo da empresa R. C. Fabricação de Água Envasada Ltda., no lugar de garantir o acesso ao certame do maior número possível de licitantes em igualdade de participação.
Conduta da Sra. Rafaela Ferreira Teixeira Gonçalves: permitir que o pregão presencial 004/2010 prosseguisse sem que a administração possuísse uma estimativa do preço de mercado do bem que se desejava adquirir, no lugar de exigir que tal estimativa viesse a ser parte integrante do edital, baseada em prévia cotação de preços junto a fornecedores de filtros de água para uso domiciliar, com vistas a ter um critério objetivo de aceitabilidade de preços e um parâmetro de comparação com os preços propostos por eventuais licitantes.
2.12. Como abordado em suas razões de justificativa, três são as incumbências precípuas de uma comissão de licitação: decidir sobre pedidos de inscrição no registro cadastral, bem como sua alteração ou cancelamento, consoante dispõe o art. 34 da Lei 8.666, de 23 de junho de 1993; decidir sobre a habilitação preliminar dos interessados em participar de cada certame, na forma disposta nos arts. 27 a 31 e 43 da mesma lei; julgar e classificar as propostas dos licitantes habilitados, em conformidade com o disposto nos arts. 43 a 45 da Lei 8.666, de 1993.
2.13. Ao tratar da responsabilidade dos membros das comissões de licitação, a Lei 8.666, de 1993, no § 3º do art. 51, estipula que tais agentes responderão solidariamente por todos os atos praticados pela comissão, salvo se posição individual divergente, devidamente fundamentada, estiver registrada em ata da reunião em que a decisão tomada foi contraditada. Assim, os membros da comissão responderão pelas consequências decorrentes da decisão tomada, como se tivessem adotado tal conduta de maneira individual.
2.14. Nessa toada, consoante a dicção do art. 43, inciso IV, da Lei 8.666, de 1993, um dos principais procedimentos a ser adotado por uma comissão de licitação, em especial nas licitações do tipo menor preço, deve ser a verificação da regularidade de cada proposta com os preços correntes no mercado, de forma a evitar que eventual conluio entre licitantes com o propósito de simular a competitividade entre eles com fins escusos.
2.15. Deveras, vislumbrar algo diferente pode colocar em xeque, inclusive, a própria razão legislativa de ser de uma comissão de licitação, colocando-a em pé de igualdade com um setor de protocolo a quem cabe tão somente receber documentos e adotar as providências meramente cartorárias, em prejuízo do fim pretendido pelo legislador.
2.16. No caso vertente, a análise minuciosa da unidade técnica demonstrou de forma inequívoca a ocorrência de fraude e direcionamento à licitação com a inclusão no termo de referência do pregão presencial 004/2010 de condições restritivas à competição e favoráveis à empresa R. C. Fabricação de Água Envasada Eireli, por meio de especificações e exigências excessivas e compatíveis apenas com o produto por ela ofertado, situação igualmente observada em todos os certames com finalidade idêntica promovidos pelos municípios paraenses beneficiados com recursos do programa denominado "apoio ao controle da qualidade da água para consumo humano" (Dom Eliseu, Maracanã, Monte Alegre, Muaná, Óbidos, Prainha, São Caetano de Odivelas, São João de Pirabas, Terra Santa, Tucuruí, Vigia e Vitória do Xingu) .
2.17. Tais condições configuraram-se, principalmente, pelas exigências descabidas que os filtros deveriam ter altura de 1.500 milímetros, diâmetro de 200 milímetros e suporte de fixação em estrutura metálica, conforme sobejamente evidenciado e demonstrado nestes autos.
2.18. Ademais, houve ainda a ausência de cotação junto a eventuais fornecedores de filtros de água com o objetivo de estimar o seu preço, culminando na aquisição de filtros de água de uso domiciliar a preços muito acima dos de mercado por meio do pregão presencial 004/2010.
2.19. Apesar de a responsável sustentar que na condição de presidente da comissão de licitação não cabia a ela a prática de atos prévios da licitação, mas tão somente conduzi-lo a partir da fase externa até a adjudicação, na prática, as evidências contidas nos autos demonstram que, de fato, a Sra. Rafaela Ferreira Teixeira Gonçalves recebeu a seguinte incumbência, nos termos Memorando 160/2010 - PMM/SEAD, de 15/6/2010 (peça 1, p. 388) , com destaques inseridos:
Encaminho o Processo Administrativo n° 2010.0004.001, qual versa sobre aquisição de 281 (duzentos oitenta e um) Filtros Simplificados Domiciliares Móveis, em conformidade com termo de referência em anexo, solicitamos vossa manifestação de qual modalidade e tipo de licitação, deverá ser utilizada nesta aquisição.
Solicito ainda que encaminhe minuta de edital para Assessoria Jurídica deste município, objetivando sua avaliação e emissão de Nota Técnica, dos procedimentos da fase interna capaz de balizar o Sr. Prefeito em vosso posicionamento na autorização de deflagrar a fase externa do procedimento licitatório.
2.20. Ato contínuo, logo no dia seguinte, por meio do Memorando 0090/2010 - PMM/SEAD/CPL, de 17/6/2010, a responsável em questão assim se manifestou (peça 1, p. 390) , com ajustes de estilo:
	Quanto a modalidade e tipo, entendemos por se tratar de vonvênio com transferência de recursos federais, a modalidade deverá ser o Pregão Presencial, tendo em vista que a modalidade Pregão Eletrônico não oferece segurança devido ao sistema no Município de Muaná ainda ser de internet discada, o que não ofereceria confiabilidade ao processo, e o tipo deve ser o menor preço unitário, tendo em vista que o equipamento está bem descriminado no termo de referência.
	Encaminhamos ainda minuta do Pregão Presencial, para vossa análise e emissão de nota técnica capaz de apoiar o Exmo. Prefeito na decisão de deflagrar a fase externa.
2.21. Dos fatos narrados, conclui-se que a Sra. Rafaela Ferreira Teixeira Gonçalves não só foi responsável pela elaboração do referido edital licitatório eivado de vícios como também assim procedeu abalizada em termo de referência elaborado de forma precária. É dizer que os atos por ela praticados foram essenciais e decisivos para a materialização das irregularidades comprovadamente graves.
2.22. Em face do esposado, inexistindo elementos novos, tampouco provas robustas a elidir os fatos irregulares constatados, as razões de justificativa da Sra. Rafaela Ferreira Teixeira Gonçalves devem ser rejeitadas em sua integralidade.
Das revelias do Sr. Raimundo Martins Cunha e da empresa R. C. Fabricação de água Envasada Eireli acompanhadas das respectivas análises.
2.23. Preliminarmente, cumpre tecer breves considerações sobre a forma como são realizadas as comunicações processuais no TCU. A esse respeito, destacam-se o art. 179, do Regimento Interno do TCU (Resolução 155, de 4/12/2002) e o art. 4º, inciso III, § 1º, da Resolução TCU 170, de 30 de junho de 2004, in verbis:
Art. 179. A citação, a audiência ou a notificação, bem como a comunicação de diligência, farse-ão:
I - mediante ciência da parte, efetivada por servidor designado, por meio eletrônico, fac-símile, telegrama ou qualquer outra forma, desde que fique confirmada inequivocamente a entrega da comunicação ao destinatário;
II - mediante carta registrada, com aviso de recebimento que comprove a entrega no endereço do destinatário;
III - por edital publicado no Diário Oficial da União, quando o seu destinatário não for localizado
 (...) 
Art. 3º As comunicações serão dirigidas ao responsável, ou ao interessado, ou ao dirigente de órgão ou entidade, ou ao representante legal ou ao procurador constituído nos autos, com poderes expressos no mandato para esse fim, por meio de:
I - correio eletrônico, fac-símile ou telegrama;
II - servidor designado;
III - carta registrada, com aviso de recebimento;
IV - edital publicado no Diário Oficial da União, quando o seu destinatário não for localizado, nas hipóteses em que seja necessário o exercício de defesa".
Art. 4º. Consideram-se entregues as comunicações:
I - efetivadas conforme disposto nos incisos I e II do artigo anterior, mediante confirmação da ciência do destinatário;
II - realizadas na forma prevista no inciso III do artigo anterior, com o retorno do aviso de recebimento, entregue comprovadamente no endereço do destinatário;
III - na data de publicação do edital no Diário Oficial da União, quando realizadas na forma prevista no inciso IV do artigo anterior.
§ 1º O endereço do destinatário deverá ser previamente confirmado mediante consulta aos sistemas disponíveis ao Tribunal ou a outros meios de informação, a qual deverá ser juntada ao respectivo processo.
 (...) 
2.24. 	Bem se vê, portanto, que a validade da citação via postal não depende de que o aviso de recebimento seja assinado pelo próprio destinatário da comunicação, o que dispensa, no caso em tela, a entrega do AR em "mãos próprias". A exigência da norma é no sentido de o Tribunal verificar se a correspondência foi entregue no endereço correto, residindo aqui a necessidade de certeza inequívoca.
2.25. Não é outra a orientação da jurisprudência do TCU, conforme se verifica dos julgados a seguir transcritos:
Acórdão 3648/2013-TCU-Segunda Câmara | Relator: Ministro José Jorge
São válidas as comunicações processuais entregues, mediante carta registrada, no endereço correto do responsável, não havendo necessidade de que o recebimento seja feito por ele próprio.
Acórdão 1019/2008-TCU-Plenário | Relator: Ministro Benjamin Zymler
É prescindível a entrega pessoal das comunicações pelo TCU, razão pela qual não há necessidade de que o aviso de recebimento seja assinado pelo próprio destinatário. Entregandose a correspondência no endereço correto do destinatário, presume-se o recebimento da citação.
Acórdão 1526/2007-TCU-Plenário | Relator: Ministro Aroldo Cedraz
As comunicações do TCU, inclusive as citações, deverão ser realizadas mediante Aviso de Recebimento - AR, via Empresa Brasileira de Correios e Telégrafos, bastando para sua validade que se demonstre que a correspondência foi entregue no endereço correto.
2.26. 	A validade do critério de comunicação processual do TCU foi referendada pelo Supremo Tribunal Federal, nos termos do julgamento do MS-AgR 25.816/DF, por meio do qual se afirmou a desnecessidade da ciência pessoal do interessado, entendendo-se suficiente a comprovação da entrega do "AR" no endereço do destinatário:
EMENTA: AGRAVO REGIMENTAL. MANDADO DE SEGURANÇA. DESNECESSIDADE DE INTIMAÇÃO PESSOAL DAS DECISÕES DO TRIBUNAL DE CONTAS DA UNIÃO. ART. 179 DO REGIMENTO INTERNO DO TCU. INTIMAÇÃO DO ATO IMPUGNADO POR CARTA REGISTRADA, INICIADO O PRAZO DO ART. 18 DA LEI nº 1.533/51 DA DATA CONSTANTE DO AVISO DE RECEBIMENTO. DECADÊNCIA RECONHECIDA. AGRAVO IMPROVIDO.
O envio de carta registrada com aviso de recebimento está expressamente enumerado entre os meios de comunicação de que dispõe o Tribunal de Contas da União para proceder às suas intimações.
O inciso II do art. 179 do Regimento Interno do TCU é claro ao exigir apenas a comprovação da entrega no endereço do destinatário, bastando o aviso de recebimento simples.
2.27. Haja vista a tentativa frustrada de notificação do Sr. Raimundo Martins Cunha com base no endereço obtido por meio do sistema CPF da Receita Federal (peças 27, p. 2, 30 e 41) , consoante o esforço envidado para obtenção de outro domicílio (peça 43) , foi promovida a sua citação por meio do Ofício 1616/2018-TCU/SECEX-PA, de 14/9/2018 (peça 48) , recebido em 1º/10/2018 (peça 49) , a partir de endereço obtido em outro processo TC Processo 007.836/2016-3 deste Tribunal (peça 44) . Ainda assim, não obstante as medidas já empreendidas, também foi promovida a sua notificação por meio do Edital 131/2019-TCU/Secex-TCE, de 9/8/2019 (peça 59) , publicado no Diário Oficial da União 160, Seção 3, de 20/8/2019 (peça 63) .
2.28. Já a empresa R. C. Fabricação de Água Envasada Eireli, por intermédio de seu representante legal, compareceu aos autos para pedir cópia do processo e habilitar seus advogados, por intermédio dos instrumentos procuratórios constantes das peças 50-51 e 56-57, assim como foi devidamente citada por meio do Ofício 1982/2018/SECEX-AP, de 22/11/2018, com recebimento em 2/1/2019 (peça 53) , no endereço constante na procuração (peça 51) , cujo poder específico foi a ele conferido para receber citação.
2.29. Verifica-se, pois, que ambos os responsáveis foram notificados, de forma bastante zelosa, razão pela qual se comprova devidamente as entregas dos respectivos expedientes em consonância com a lei e a jurisprudência aplicáveis.
2.30. Superada a análise acerca da validade das notificações, transcorrido o prazo regimental fixado e mantendo-se inertes os aludidos responsáveis, impõe-se que sejam considerados revéis, dando-se prosseguimento ao processo, com fulcro no art. 12, § 3º, da Lei 8.443, de 16 de julho de 1992.
2.31. Nos processos do TCU, a revelia não leva à presunção de que seriam verdadeiras todas as imputações levantadas contra os responsáveis, diferentemente do que ocorre no processo civil, em que a revelia do réu opera a presunção da verdade dos fatos narrados pelo autor. Dessa forma, a avaliação da responsabilidade do agente não pode prescindir da prova existente no processo ou para ele carreada.
2.32. Ao não apresentar suas defesas, os responsáveis deixaram de produzir prova da regular aplicação dos recursos sob suas responsabilidades, em afronta às normas que impõem aos gestores públicos a obrigação legal de, sempre que demandados pelos órgãos de controle, apresentar os documentos que demonstrem a correta utilização das verbas públicas, a exemplo do contido no art. 93 do Decreto-Lei 200/67: "Quem quer que utilize dinheiros públicos terá de justificar seu bom e regular emprego na conformidade das leis, regulamentos e normas emanadas das autoridades administrativas competentes."
2.33. Com efeito, a análise preliminar da unidade técnica desta Corte de Contas constatou a ocorrência de irregularidades praticadas pelos responsáveis em apreciação, com os seguintes contornos (peça 23, p. 16-17) :
44.	Em síntese, a análise anterior evidenciou a prática deliberada dos seguintes atos ilegais e irregulares que contribuíram para o cometimento do dano ao erário:
a) Fraude à licitação (pregão presencial 004/2010 que culminou na contratação da empresa R. C. Fabricação de Água Envasada Ltda.) caracterizada por: i) direcionamento ao tipo de equipamento fornecido pela empresa vencedora da licitação, por meio de especificações e exigências excessivas, em contrariedade ao que determina o inciso I do §7º do art. 15 da Lei 8.666/93; ii) conluio entre a empresa R. C. Fabricação de Água Envasada Ltda. e os prefeitos à época de todos os municípios para os quais ela forneceu seus equipamentos, consubstanciado por sua participação direta na elaboração dos termos de referência dos certames licitatórios, ferindo os princípios básicos da legalidade, da impessoalidade, da moralidade e da igualdade insculpidos no art. 3º da Lei 8.666/93; iii) ausência de cotação junto a eventuais fornecedores de filtros de água de que trata o §2º, inciso II, do art. 40 da Lei 8.666/93, culminando na aquisição de filtros de água para uso doméstico a preços muito acima dos de mercado;
b) Fornecimento às famílias beneficiadas pelo Termo de Compromisso TC/PAC 996/2009 de equipamentos completamente inadequados à implementação do programa denominado controle da qualidade da água para consumo humano por completa falta de sintonia aos propósitos estabelecidos na Portaria 518/2004 do Ministério da Saúde, revogada em 14/12/2011 pela Portaria 2.914/2011;
c) Entrega às famílias beneficiadas pelo Termo de Compromisso TC/PAC 996/2009 de equipamentos de comercialização proibida e de péssima qualidade, pois não preenchem requisitos ergonômicos mínimos, são incapazes de fornecer água dentro dos padrões estabelecidos pela Portaria MS 518/2004, não foram submetidos a testes e ensaios da NBR 15176:2004 (substituída pela NBR 16098:2012) e não possuem selo de qualidade do Inmetro.
2.34. Mesmo as alegações de defesa não sendo apresentadas, considerando o princípio da verdade real que rege esta Corte, procura-se buscar, em manifestações dos responsáveis na fase interna desta Tomada de Contas Especial, argumentos que possam ser aproveitados em favor deles. No entanto, a despeito de notificados durante a fase apuratória, acerca do prejuízo aos cofres públicos configurado em cada ajuste, para apresentação de justificativas com vistas ao afastamento das irregularidades detectadas pelo tomador, da mesma forma, não houve manifestação nesse sentido.
2.35. Em se tratando de processo em que a parte interessada não se manifestou acerca das irregularidades imputadas, não há elementos para que se possa efetivamente aferir e reconhecer a ocorrência de boa-fé na conduta da responsável, podendo este Tribunal, desde logo, proferir o julgamento de mérito pela irregularidade das contas, conforme nos termos dos §§ 2º e 6º do art. 202 do Regimento Interno do TCU.
2.36. Nesse sentido, são os Acórdão 2064/2011-TCU-Primeira Câmara, da relatoria do Ministro Ubiratan Aguiar; 6.182/2011-TCU-1ª Câmara, da relatoria do Ministro Weber de Oliveira; 4.072/2010-TCU-1ª Câmara, da relatoria do Ministro Valmir Campelo; 1.189/2009-TCU-1ª Câmara, da relatoria do Ministro Marcos Bemquerer; e 731/2008-TCU-Plenário, da relatoria do Ministro Aroldo Cedraz; dentre outros.	
2.37. Consoante a análise preliminar perpetrada, ficou comprovada a ocorrência de fraude à licitação, o que enseja a declaração de inidoneidade da empresa R. C. Fabricação de Água Envasada Eireli que concorreu para a materialização dos atos intencionais de burla ao procedimento licitatório. As irregularidades detectadas no processo demonstram que houve a intenção deliberada de fraudar o certame licitatório em discussão. Em tais casos, a Lei 8.443, de 16 de julho de 1992, em seu art. 46, impõe a declaração de inidoneidade das empresas envolvidas para participar de licitação no âmbito da Administração Pública Federal.
2.38. É farta a jurisprudência desta Corte de Contas. Nesse sentido, são os Acórdão 686/2011-TCU-Plenário, 888/2011-TCU-Plenário, 1.293/2011-TCU-Plenário, 1.553/2011-TCU-Plenário, 720/2010- TCU-Plenário, 2.735/2010-TCU-Plenário, 339/2008-TCU-Plenário, 785/2008-TCU-Plenário, 928/2008-TCU-Plenário, 1.262/2007-TCU-Plenário, 1.364/2007-TCU-Plenário e 2.143/2007-TCU-Plenário.
Realizados os exames acerca das revelias configuradas e das razões de justificativa apresentadas, por derradeiro, no que se refere à ocorrência da prescrição da pretensão punitiva deste Tribunal, consoante o incidente de uniformização de jurisprudência deliberado no Acórdão 1441/2016-TCU-Plenário, da relatoria do Ministro Benjamin Zymler, aplica-se o prazo prescricional de dez anos previsto no art. 205 do Código Civil vigente, a contar da data de ocorrência do fato tido por irregular.
O prejuízo ao erário e as demais irregularidades decorrem de vícios que macularam todo o procedimento licitatório instaurado para a aquisição dos sistemas simplificados de tratamento de água familiar individual móvel em benefícios dos munícipes da zona rural de Muaná/PA, nos termos pactuados no Termo de Compromisso TC/PAC 996/2009, assim como na execução do objeto com superfaturamento decorrente de comercialização por preços exorbitantes.
No presente caso, em relação ao Sr. Raimundo Martins Cunha, considera-se o ato irregular praticado em 21/6/2010, adotando-se como parâmetro a data de autorização da abertura da fase externa do certame irregular (peça 2, p. 38) . Em relação a Sra. Rafaela Ferreira Teixeira Gonçalves, considera-se o ato irregular praticado em 17/6/2010, adotando-se como parâmetro a data do memorando de peça 1, p. 400. Por último, quanto à empresa R. C. Fabricação de Água Envasada Eireli, considera-se o ato irregular praticado em 29/7/2010, adotando-se como o parâmetro a data de emissão da nota fiscal referente aos produtos impugnados (peça 1, p. 287) .
Já o ato que ordenou a citação e audiência dos arrolados ocorreu em 13/6/2018 (peça 26) , antes, portanto, do transcurso de dez anos entre esse ato e os fatos impugnados, ocasião em que, reconhecida a interrupção do prazo prescricional, conforme preconiza o art. 202, inciso I, do Código Civil vigente, inexiste no presente processo óbice ao exercício da ação punitiva por parte deste Tribunal.
CONCLUSÃO
Em face da análise promovida, conclui-se que os atos praticados pelo Sr. Raimundo Martins Cunha e pela empresa R. C. Fabricação de Água Envasada Eireli, por intermédio de seu representante legal, configuraram dano aos cofres públicos federais, no montante original de R$ 400.025,00, devido à utilização dos recursos do Termo de Compromisso TC/PAC 669/2009 na compra de filtros de água para uso domiciliar completamente inadequados à implementação do programa denominado "apoio ao controle da qualidade da água para consumo humano" por absoluta falta de sintonia aos propósitos estabelecidos pelo Ministério da Saúde; que não atendiam às normas técnicas, não se submeteram a qualquer tipo de ensaio ou testes realizados por instituição credenciada pelo Instituto Nacional de Metrologia, Qualidade e Tecnologia (Inmetro) , desprovidos de selo de qualidade desta instituição, de comercialização não autorizada no mercado nacional e incapazes de fornecer água para consumo humano dentro dos padrões estabelecidos pelo Ministério da Saúde.
Mesmo configurada a revelia do Sr. Raimundo Martins Cunha e da empresa R. C. Fabricação de Água Envasada Eireli frente à citação e audiência deste Tribunal e inexistindo comprovação da boa e regular aplicação dos recursos transferidos, é medida que se impõe dar seguimento ao processo proferindo o julgamento com os elementos até aqui presentes, nos termos do art. 12, §3º, da Lei 8.443/1992, e art. 202, § 8º, do Regimento Interno desta Corte de Contas.
A boa-fé dos responsáveis deve ser objetivamente analisada e provada no caso concreto, considerando-se a prática efetiva e as consequências de determinado ato à luz de um modelo de conduta comum do homem médio.
Conforme determina o § 2º do art. 202 do Regimento Interno deste Tribunal, em se tratando de processo em que partes interessadas não se manifestaram acerca das irregularidades imputadas, não há elementos para que se possa efetivamente reconhecê-la, podendo esta Corte de Contas, desde logo, proferir julgamento de mérito pela irregularidade das contas, nos termos do § 6º de mesma norma regimental.
Tal interpretação decorre da compreensão de que, relativamente à fiscalização dos gastos públicos, privilegia-se como princípio básico a inversão do ônus da prova, pois cabe ao gestor comprovar a boa aplicação dos dinheiros e valores públicos sob sua responsabilidade.
Destarte, desde logo, devem as contas do Sr. Raimundo Martins Cunha e da empresa R. C. Fabricação de Água Envasada Eireli ser julgadas irregulares, com fundamento nos arts. 1º, inciso I, 16, inciso III, alínea "c", e § 2º, da Lei 8.443/1992 c/c os arts. 19 e 23, inciso III, da mesma Lei, e com os arts. 1º, inciso I, 209, inciso III e § 5º, 210 e 214, inciso III, do Regimento Interno deste Tribunal, procedendo-se às condenações em débito, com a aplicação da multa prevista no art. 57 da Lei 8.443/1992, ante a alta reprovabilidade da conduta dos responsáveis atentatória à accountability pública.
Ademais, o exame técnico identificou irregularidades graves de responsabilidade do Sr. Raimundo Martins Cunha, da Sra. Rafaela Ferreira Teixeira Gonçalves e da empresa R. C. Fabricação de Água Envasada Eireli que macularam o processo licitatório deflagrado para a aquisição dos sistemas simplificados de tratamento de água familiar individual móvel em benefícios dos munícipes da zona rural de Muaná/PA, nos termos pactuados no Termo de Compromisso TC/PAC 996/2009, assim como vícios na execução do objeto com superfaturamento decorrente de comercialização por preços exorbitantes.
Assim, propõe-se, ainda, a aplicação da multa prevista no art. 58, inciso II, da Lei 8.443/1992, individualmente, ao Sr. Raimundo Martins Cunha, a Sra. Rafaela Ferreira Teixeira Gonçalves e à empresa R. C. Fabricação de Água Envasada Eireli, diante da ocorrência de atos ilegais por eles praticados com grave infração às normas adstritas ao instrumento de repasse em tela.
Por último, com fundamento no art. 46 da Lei 8.443/1992, é medida que se impõe a declaração de inidoneidade da empresa R. C. Fabricação de Água Envasada Eireli para participar de licitação no âmbito da Administração Pública Federal, bem como em certames promovidos por estados e municípios cujos objetos sejam custeados mediante recursos federais repassados por força de instrumentos de repasses pactuados com a União.
PROPOSTA DE ENCAMINHAMENTO
Diante do exposto, submetem-se os autos à consideração superior, propondo ao Tribunal:
 considerar revéis o Sr. Raimundo Martins Cunha (CPF: XXX.212.202-XX) e a empresa R. C. Fabricação de Água Envasada Eireli (CNPJ: 08.785.934/0001-98) , com fundamento no § 3º, art. 12, Lei 8.443, de 16 de julho de 1992;
 rejeitar as razões de justificativa apresentadas pela Sra. Rafaela Ferreira Teixeira Gonçalves (CPF: XXX.166.762-XX) ;
 com fundamento nos arts. 1º, inciso I, 16, inciso III, alínea "c" e § 2º, da Lei 8.443/1992 c/c os arts. 19 e 23, inciso III, da mesma Lei, e com arts. 1º, inciso I, 209, inciso III e § 5º, 210 e 214, inciso III, do Regimento Interno deste Tribunal, que sejam julgadas irregulares as contas do Sr. Raimundo Martins Cunha (CPF: XXX.212.202-XX) , na condição de Prefeito do Município de Muaná/PA (gestão 2009-2012) , e da R. C. Fabricação de Água Envasada Eireli (CNPJ: 08.785.934/0001-98) , na condição de empresa contratada pelo poder público; e condená-los solidariamente ao pagamento das quantia a seguir especificada, com a fixação do prazo de quinze dias, a contar da notificação, para comprovarem, perante o Tribunal (art. 214, inciso III, alínea "a", do Regimento Interno) , o recolhimento da dívida aos cofres do Tesouro Nacional, atualizada monetariamente e acrescida dos juros de mora, calculados a partir da data discriminada, até a data do recolhimento, na forma prevista na legislação em vigor;
	Valor original (R$) 
	Data da ocorrência

	400.025,00
	4/8/2010

Valor atualizado até 21/10/2019: R$ 672.322,02
 aplicar ao Sr. Raimundo Martins Cunha (CPF: XXX.212.202-XX) e à empresa R. C. Fabricação de Água Envasada Eireli (CNPJ: 08.785.934/0001-98) , individualmente, a multa prevista no art. 57 da Lei 8.443/1992 c/c o art. 267 do Regimento Interno, com a fixação do prazo de quinze dias, a contar das notificações, para comprovarem, perante o Tribunal (art. 214, inciso III, alínea "a", do Regimento Interno) , o recolhimento da dívida aos cofres do Tesouro Nacional, atualizada monetariamente desde a data do acórdão que vier a ser proferido até a do efetivo recolhimento, se for paga após o vencimento, na forma da legislação em vigor;
 aplicar ao Sr. Raimundo Martins Cunha (CPF: XXX.212.202-XX) , a Sra. Rafaela Ferreira Teixeira Gonçalves (CPF: XXX.166.762-XX) e à empresa R. C. Fabricação de Água Envasada Eireli (CNPJ: 08.785.934/0001-98) , individualmente, a multa prevista no art. 58, inciso II, da Lei 8.443/1992 c/c o art. 268, inciso II, do Regimento Interno, com a fixação do prazo de quinze dias, a contar das notificações, para comprovarem, perante o Tribunal (art. 214, inciso III, alínea "a", do Regimento Interno) , o recolhimento da dívida aos cofres do Tesouro Nacional, atualizada monetariamente desde a data do acórdão que vier a ser proferido até a do efetivo recolhimento, se for paga após o vencimento, na forma da legislação em vigor;
 autorizar, desde logo, nos termos do art. 28, inciso II, da Lei 8.443/1992, a cobrança judicial da dívida caso não atendidas as notificações;
 autorizar, caso solicitado, o pagamento da dívida dos responsáveis em até 36 parcelas mensais e consecutivas, nos termos do art. 26 da Lei 8.443/1992 c/c o art. 217 do Regimento Interno, fixando-lhes o prazo de quinze dias, a contar do recebimento da notificação, para comprovarem perante o Tribunal o recolhimento da primeira parcela, e de trinta dias, a contar da parcela anterior, para comprovar o recolhimento das demais parcelas, devendo incidir sobre cada valor mensal, atualizado monetariamente, os juros de mora devidos, na forma prevista na legislação em vigor;
 alertar aos responsáveis que a falta de comprovação do recolhimento de qualquer parcela importará no vencimento antecipado do saldo devedor, nos termos do § 2º do art. 217 do Regimento Interno deste Tribunal;
 com fundamento no artigo 46 da Lei 8.443/1992 c/c com o artigo 271 do Regimento Interno do TCU, declarar inidônea empresa R. C. Fabricação de Água Envasada Eireli (CNPJ: 08.785.934/0001-98) para participar de licitação na administração pública federal, bem como em certames promovidos por estados e municípios cujos objetos sejam custeados mediante recursos federais repassados por força de instrumentos de repasses pactuados com a União, pelo prazo de cinco anos;
 enviar cópia do acórdão que vier a ser proferido ao Ministério da Saúde, à Fundação Nacional da Saúde e aos responsáveis para ciência, informando que a deliberação, acompanhada do relatório e voto que a fundamentarem, estará disponível para consulta no endereço www.tcu.gov.br/acordaos, além de esclarecer que, caso requerido, o TCU poderá fornecer as correspondentes cópias, em mídia impressa, aos interessados e aos responsáveis arrolados nestes autos;
 encaminhar cópia da deliberação ao Procurador-Chefe da Procuradoria da República no Estado do Pará, nos termos do § 3º do art. 16 da Lei 8.443/1992 c/c o § 7º do art. 209 do Regimento Interno do TCU, para adoção das medidas que entender cabíveis, informando-lhe que o inteiro teor da deliberação pode ser consultado no endereço www.tcu.gov.br/acordaos.
O PARECER DO MINISTÉRIO PÚBLICO
O Ministério Público, à peça 67, manifestou-se de acordo com a proposta.
É o Relatório.

Javann Herber de Carvalho (OAB/PA 22.233); José Roberto Pereira de Oliveira (OAB/PA 8.942-A); e outros.

Procuradora-Geral Cristina Machado da Costa e Silva.

TOMADA DE CONTAS ESPECIAL. TERMO DE COMPROMISSO. IRREGULARIDADE EM LICITAÇÃO. OBJETO INSERVÍVEL. SUPERFATURAMENTO. CONTAS IRREGULARES. DÉBITO. MULTA. DECLARAÇÃO DE INIDONEIDADE PARA PARTICIPAR DE LICITAÇÃO QUE ENVOLVA RECURSOS PÚBLICOS FEDERAIS. INABILITAÇÃO PARA EXERCÍCIO DE CARGO EM COMISSÃO OU FUNÇÃO DE CONFIANÇA NO ÂMBITO DA ADMINISTRAÇÃO PÚBLICA FEDERAL.

TOMADA DE CONTAS ESPECIAL (TCE)

Secretaria de Controle Externo de Tomada de Contas Especial (Secex-TCE).

Atuo nos autos por força do art. 152 do Regimento Interno.
Trata-se de relatório de tomada de contas especial, instaurada em desfavor do Sr. Raimundo Martins Cunha, na qualidade de Prefeito de Muaná (PA) entre 2009 e 2012, em razão de irregularidades na execução do objeto do Termo de Compromisso TC/PAC 996/2009, firmado entre o município e Fundação Nacional de Saúde (Funasa) . Verificou-se a existência de débito, no valor de R$ R$ 397.309,99, decorrente da execução de objeto inservível e de irregularidades em licitação.  Vejamos.
O ajuste tinha como objeto o apoio ao controle da qualidade da água, com a aquisição de 281 filtros de água de uso domiciliar destinados a famílias da zona rural do município sem acesso a eletricidade e a água encanada oriunda de rede pública, com o objetivo de prevenir doenças de veiculação hídrica. O objeto foi orçado em R$ 421.500,00, R$ 400.425,00 a cargo da União, e R$ 21.075,00, a título de contrapartida.
O tomador de contas apontou como responsável o ex-prefeito. Atribuiu-lhe débito no valor de R$ 123.561,75 devido a inexecução parcial do objeto do ajuste. A Secretaria Federal de Controle Interno (SFC) acompanhou o parecer do tomador de contas.
Além do ex-Prefeito, foram ouvidas a empresa contratada para a execução do objeto, R. C. Fabricação de Água Envasada Eireli, e a Presidente da comissão permanente de licitação (CPL) e encarregada da minuta do edital da licitação, a Sra. Rafaela Ferreira Teixeira Gonçalves. Apenas esta última compareceu aos autos.
A Secretaria de Controle Externo de Tomada de Contas Especial (Secex-TCE) afirma ter havido fraude comprovada a licitação e seu direcionamento, devido à inclusão de condições restritivas à competição favoráveis à empresa R. C. Fabricação de Água Envasada Eireli. Em especial, teriam sido feitas exigências descabidas referentes às dimensões dos filtros adquiridos. Além disso não teria sido realizada cotação de preços, o que teria levado à aquisição de produtos com preços muito acima dos de mercado. Por fim, os filtros de água adquiridos e entregues aos beneficiários, incapazes de fornecer água para consumo humano dentro dos padrões adequados, não atenderiam às normas técnicas cabíveis, não teriam sido submetidos a ensaios ou testes por instituição legalmente credenciada e não teriam o selo de qualidade cabível. 
Em relação às responsabilidades pelas irregularidades verificadas, a unidade técnica argumenta, em suma, o que se segue.
0. Ao contrário do que afirma a Sra. Rafaela Ferreira Teixeira Gonçalves, caberia a ela responsabilidade por irregularidades verificadas. Ela teria elaborado a minuta do edital, conforme evidenciariam comunicados internos da prefeitura. Assim, caber-lhe-ia responsabilidade pelos vícios contidos no edital e pelo aval a termo de referência elaborado de forma precária. A unidade técnica conclui que seus atos teriam sido essenciais e decisivos para a materialização das irregularidades.  Mencionou o art. 43, inciso IV, da Lei nº  8.666, de 1993, que atribui à comissão de licitação, a "verificação da conformidade de cada proposta com os requisitos do edital e, conforme o caso, com os preços correntes no mercado ou fixados por órgão oficial competente, ou ainda com os constantes do sistema de registro de preços, os quais deverão ser devidamente registrados na ata de julgamento, promovendo-se a desclassificação das propostas desconformes ou incompatíveis". Mencionou também o art. 51, § 3º, da mesma lei, que define que os membros das comissões de licitação respondem solidariamente por todos os atos praticados pelo colegiado, à exceção daqueles que registrarem em ata posição divergente - o que não foi o caso.
0. Devidamente notificados do chamamento aos autos, o ex-Prefeito e a empresa deixaram de produzir as provas faltantes da regular aplicação dos recursos transferidos, o que implicaria a responsabilização desses pelas irregularidades que lhes foram atribuídas.
A Secex-TCE conclui então que existe débito no valor de R$ 400.025,00. Considera o objeto executado inservível para a aplicação do programa de apoio ao controle da qualidade da água para consumo humano. Teria faltado sintonia entre os propósitos estabelecidos pelo Ministério da Saúde e os produtos adquiridos sem o atendimento de normas técnicas. Demais, identifica superfaturamento e irregularidades graves no processo de licitação para a aquisição dos filtros, que resultaram no direcionamento da licitação - ausência de cotação de preços no mercado e especificação excessiva do objeto.
Por isso, propõe: i) julgar irregulares as contas do ex-Prefeito e da empresa, com a cobrança do débito mencionado e a aplicação da multa prevista no art. 57 da Lei nº  8.443, de 1992; ii) aplicar a multa referida no art. 58, II, da mesma lei, ao ex-Prefeito, à empresa e à Presidente da CPL à época dos fatos; e iii) declarar a inidoneidade da empresa para participar de licitação promovida pela Administração Pública federal ou por estados e municípios cujos objetos sejam custeados com recursos federais repassados por força de instrumentos de repasses pactuados com a União pelo prazo de 5 anos.
Acolho, em essência, a proposta da unidade técnica, adotando suas conclusões como razão para decidir, sem prejuízo das considerações que passo a explicitar.
A Sra. Rafaela Ferreira Teixeira Gonçalves procurou afastar a irregularidade e sua responsabilidade.
0. Evocou julgado desta Corte, o Acórdão 687/2007-TCU-Plenário, relator o Ministro Augusto Nardes, para defender a tese de que a comissão de licitação não teria responsabilidade sobre máculas existentes na edição e na concepção de editais. No entanto, nos fundamentos da decisão, mencionam-se exceções à regra. Uma das hipóteses em que cabe punição de membro da comissão pela definição do objeto é quando a ordem para licitar o objeto é manifestamente ilegal. Pois bem. É manifestamente ilegal licitar um objeto tão estreitamente definido, como ocorreu, sem justificativa. Para maior clareza e para afastar qualquer dúvida sobre isso, transcrevo excerto do termo de referência do objeto, à peça 2, p. 12 (sic) .
	CONCEPÇÕES DO SISTEMA 
	O equipamento devera trabalhar através da captação manual de água de rios, córregos, cacimbas com desinfecção e análogos, através de cloro orgânico ou hipoclorito, com capacidade de vazão de 160 (cento e sessenta) Litros/dia de água no mínimo, potável, dentro dos padrões estabelecidos pelas normas de saúde pública.
	O equipamento devera ser capaz de realizar tratamento físico (retenção de sólidos maiores e menores) , químico (eliminação de particulas químicas) adicionadas anteriormente ou por estação de tratamento local e bacteriológico (eliminação de bactérias) 
	Devera usar mo mínimo seis elementos filtrantes compatíveis com as exigências da norma reguladora para concepção do equipamento e seu funcionamento dispense o uso de energia elétrica. 
	Devera possuir forma cilíndrica com dimensões que facilite o fácil deslocamento e permita a vazão de Litros/água dia exigida. Quais sejam aproximadamente as seguintes
	Altura -1500 mm 
	Diâmetro - 200 mm 
	Devera possuir duas válvulas de pressão concebidas em material resistente e duradouro como o polietileno, com suporte de fixação em estrutura metálica, integrando o equipamento um reservatório superior de 20 (vinte) litros de água bruta e um inferior de pelo menos 06 (seis) litros de água potável. 
	O equipamento devera atender satisfatoriamente as necessidades de consumo humano e de manipulação e preparo de alimentos de uma família de ate dez pessoas.
0. A responsável também inclui, em suas razões de justificativa, trecho de texto cuja autoria atribui a Marçal Juntem Filho sobre o assunto. Aí também se encontra ressalva à sua tese. O autor diz (nosso o grifo) : "Se, porém, adotou as precauções necessárias e o vício era imperceptível não obstante a diligência empregada, não há responsabilidade pessoal". Como visto, o vício era claro.
0. Sobre à impossibilidade de realizar estimativa de preço de mercado, a responsável afirma que na região não se oferta o produto licitado, por isso, a tarefa seria impossível. Ora, dada a estreita especificação do objeto, provavelmente, nem na região, e nem no Brasil se ofertam produtos que se enquadrem nos termos de referência. À exceção das duas empresas citadas nos autos, que atuavam em conluio, difícil imaginar que o produto tenha outro fornecedor - principalmente, se considerarmos a série de falhas graves que apresenta- de modo de uso, de segurança, de eficácia.
0. A responsável tenta também justificar a efetiva baixa concorrência. Ressalta as dificuldades de acesso ao Município, o que afastaria o interesse de eventuais fornecedores de filtros de água. Diante disso, reforço o que disse no parágrafo anterior para afirmar que, ainda que não houvesse a dificuldade de acesso mencionada, difícil conceber que haveria competição.
Por fim, faço pequeno reparo quanto ao débito. O Sr. Raimundo Martins Cunha e a empresa R. C. Fabricação de Água envasada Eireli foram citados pelo valor de R$ 400.425,00. Não houve nenhuma circunstância registrada pela unidade técnica que alterasse a situação. No entanto, sua proposta é de cobrar débito no valor de R$400.025,00 (R$ 400,00 a menos) . Como não há uma explicação para a diferença, trata-se de um erro de digitação. Além disso, no Parecer Financeiro nº  112/2011, da Funasa, registra-se que R$ 3.115,01 foram devolvidos, em 12/9/2011, sendo R$ 1.701,01 referentes a rendimento de aplicação no mercado financeiro, e R$ 1.405,00, a saldo da concedente (peça 2, p. 265) . Assim, do valor total transferido (R$ 400.425,00) , deve-se subtrair o valor devolvido, o que resulta em débito de R$ 397.309,99.
Em relação à proposta de declarar a inidoneidade da empresa para participar de licitações, a unidade técnica inclui os certames realizados pela Administração Pública federal e também aqueles promovidos "por estados e municípios cujos objetos sejam custeados mediante recursos federais repassados por força de instrumentos de repasses pactuados com a União". Considero a proposta uma evolução em relação aos dispositivos constantes da maioria de nossos julgados, que inclui expressamente apenas as licitações realizadas pela Administração Pública federal. Ora, o art. 60 da Lei nº 8.443, de 1992, dispositivo que trata da matéria, em que pese mencionar textualmente apenas Administração Pública federal, refere-se, em termos latos, aos recursos públicos oriundos dos cofres federais. Acolho então em essência a proposta, no entanto adotando o texto mais abrangente, semelhante ao de outros julgados, que se referem a licitações que envolvam recursos federais, a exemplo do Acórdão 450/2020-TCU-Plenário, relator o Ministro Vital do Rêgo; do Acórdão 428/2020-TCU-Plenário, relator o Ministro José Múcio Monteiro; e do Acórdão 2101/2019-TCU-Plenário, relator o Ministro Vital do Rêgo.
Acrescento que, diante da gravidade de suas condutas, o Sr. Raimundo Martins Cunha e a Sra. Rafaela Ferreira Teixeira Gonçalves devem ser inabilitados, provisoriamente, para o exercício de cargo em comissão ou função de confiança no âmbito da Administração Pública federal.
Do exposto, Voto por que este Tribunal adote o Acórdão que submeto à apreciação deste Colegiado.
TCU, Sala das Sessões Ministro Luciano Brandão Alves de Souza, em 15 de julho de 2020.
RAIMUNDO CARREIRO 
Relator